最高法院民事判決　　　　　　　九十六年度台上字第四一四號
上　訴　人　乙○○
訴訟代理人　李永然律師
被 上訴 人　甲○○
訴訟代理人　邱俊哲律師
上列當事人間請求返還所有物等事件，上訴人對於中華民國九十
五年七月十八日台灣高等法院第二審判決（九十五年度上字第四
三號），提起上訴，本院判決如下：
    主  文
原判決除假執行部分外廢棄，發回台灣高等法院。
    理  由
本件上訴人起訴主張：兩造於民國八十年十月七日結婚，八十五
年十一月二十日協議離婚，離婚後雙方仍保持往來，伊並向被上
訴人借用中國信託商業銀行三重分行（下稱中信三重分行）帳號
000000000000之帳戶（下稱系爭帳戶）使用，該帳戶之提款卡、
存摺及印鑑章亦由伊保管。詎被上訴人嗣竟以印鑑章、存摺遺失
為由，向該銀行申請變更印鑑及補發存摺，並提領系爭帳戶存款
新台幣（以下同）三百四十五萬餘元，伊於九十三年八月十六日
擬提款始發現，其後被上訴人僅返還七十二萬餘元，尚欠二百七
十三萬元未還。按系爭存款為伊所有，伊自得請求被上訴人返還
，且被上訴人未經伊同意即擅自提領存款，所為亦構成侵權行為
等情，爰依所有物返還請求權、侵權行為等法律關係，求為命被
上訴人給付二百七十三萬元及加計法定遲延利息之判決。嗣於原
審追加訴訟標的，併依債務不履行、終止契約回復原狀、不當得
利等法律關係請求。
被上訴人則以：兩造八十五年十一月十五日簽立之離婚協議書第
三條約定上訴人先再婚時，須無條件給予伊房屋一棟，上訴人並
於同年十二月一日簽發到期日九十一年一月一日面額四百萬元之
本票（下稱系爭本票）予伊，以擔保該協議之履行。上訴人已於
九十年十二月二十八日再婚，伊自得主張本票權利，以該本票債
權與本件請求抵銷等語，資為抗辯。
原審將第一審所為命被上訴人給付之判決廢棄，改判駁回上訴人
之訴及其追加之訴，係以：上訴人主張系爭帳戶之存款為其所有
，被上訴人侵害其所有權云云，惟金融機關與存款戶間係成立消
費寄託契約，約定存款戶將金錢之所有權移轉予金融機關，而由
金融機關返還相同之金額。是系爭帳戶內之款項不論係何人存入
，於存入時其所有權即移轉於中信三重分行，非屬上訴人所有，
上訴人依所有物返還請求權為請求，自屬無據。上訴人對系爭帳
戶內之款項既無所有權，被上訴人提領款項，亦非侵害上訴人金
錢所有權、財產權，上訴人以其金錢所有權遭侵害，依侵權行為
之法則，請求被上訴人賠償，亦有未合。上訴人雖又稱係消費寄
託物返還請求權被侵害云云，惟系爭帳戶係被上訴人開立，中信
三重分行僅對被上訴人負返還相同金額之義務，上訴人無從對該
行主張權利，自無寄託物返還請求權遭侵害可言；而兩造間未成
立消費寄託契約，亦難謂上訴人對於被上訴人之消費寄託物返還
請求權遭受侵害。又上訴人依債務不履行規定請求，係主張被上
訴人未經伊同意，擅自將系爭帳戶及印章之支配權收回，則其所
稱損害，應係不能繼續使用系爭帳戶之損害；然上訴人未能證明
其無法在中信三重分行開立與系爭帳戶相同性質之存款帳戶，自
無所謂不能繼續使用系爭帳戶之損害。至於上訴人稱伊得依債務
不履行規定，終止契約請求回復原狀云云，惟所謂回復原狀係回
復至被上訴人未將存款領出之狀況，亦非由被上訴人返還二百七
十三萬元予上訴人。再被上訴人領取存款，係基於其與中信三重
分行間之消費寄託契約，行使其對該行之寄託物返還請求權，而
不當得利係以致他人受損害為成立要件，上訴人究受何損害，未
據其敘明；其稱存款所有權、財產權、消費寄託物返還請求權受
損害等情均無可採，亦如上述，則其依不當得利之規定，請求被
上訴人給付，即屬無據。縱認上訴人得為請求，惟上訴人簽發系
爭本票予被上訴人，陳稱係因離婚協議書第三條約定，若伊再婚
或與其他女人同居時，應給予被上訴人一棟房子，該屋當時市價
將近四百萬，故開立該擔保本票予被上訴人等語，可見系爭本票
所載金額係離婚協議書第三條所定條件成就時，上訴人應給付之
代替物。上訴人既已於九十年十二月二十八日再婚，自應依約給
付被上訴人四百萬元。又離婚協議書第三、四條並未限制兩造再
婚，僅係有關處分財產之約定，難謂其違反公序良俗或強制規定
而無效。上訴人對被上訴人既負有該本票債務，被上訴人以之與
本件請求抵銷，並無不合。被上訴人未有侵權行為，所為抵銷自
不受民法第三百三十九條規定之限制。從而，上訴人依所有物返
還請求權、侵權行為損害賠償、債務不履行之終止契約回復原狀
、不當得利等規定，請求被上訴人給付二百七十三萬元及其遲延
利息，即非有據等詞，為其判斷之基礎。
惟按民法第一百八十四條第一項前段規定，係以權利之侵害為侵
權行為成立要件之一，同法條後段並規定故意以背於善良風俗之
方法加害於他人者，亦同。則侵權行為係指違法以及不當加損害
於他人之行為而言，至於侵害係何權利，要非所問。本件上訴人
於事實審陳稱「系爭帳戶係由伊使用，該帳戶之提款卡、存摺及
印鑑章迄今均由伊保管，被上訴人明知存款為伊所有，竟未經伊
同意擅予領取，致伊受損害」、「被上訴人明知系爭帳戶內之金
錢非其所有，在未得伊同意且明知系爭帳戶存摺、印章及提款卡
均在伊手中，竟向銀行謊稱印鑑、存摺遺失，向銀行變更印鑑、
補發存摺後將帳戶內之款項提領一空，使伊喪失對該帳戶存款之
支配管理權利，被上訴人有故意以不法行為侵害伊之財產權甚明
，屬民法第一百八十四條第一項前、後段之侵權行為」等語（一
審卷四頁、原審卷二二四頁），可見上訴人除主張存款所有權遭
侵害外，亦併主張被上訴人係故意以背於善良風俗之方法加害於
伊。而系爭存款如係由上訴人存入之財產，被上訴人明知該帳戶
存摺、印章及提款卡均由上訴人持有，竟謊稱遺失，向銀行申請
變更印鑑、補發存摺以提領該存款，致上訴人無從使用、支配該
存款，能否謂非故意以背於善良風俗之方法加害於上訴人？又系
爭四百萬元之本票係供兩造協議離婚，約定上訴人先行再婚者，
應給予被上訴人房屋一棟約定之履行，為原審認定之事實，茲上
訴人先行再婚，能否即認上訴人應給付被上訴人四百萬元？被上
訴人以其對於上訴人之四百萬元本票債權與上訴人本件請求主張
抵銷，有無違背民法第三百三十九條「因故意侵權行為而負擔之
債，其債務人不得主張抵銷」之規定？均非無疑。原審未遑審究
明晰，遽為不利上訴人之論斷，自有可議。上訴論旨，執以指摘
原判決不當，求予廢棄，非無理由。
據上論結，本件上訴為有理由。依民事訴訟法第四百七十七條第
一項、第四百七十八條第二項，判決如主文。
中　　華　　民　　國　九十六　年　　二　　月　 十六 　日
                      最高法院民事第五庭
                          審判長法官  吳　啟　賓
                                法官  高　孟　焄
                                法官  謝　正　勝
                                法官  劉　福　來
                                法官  吳　謀　焰
      本件正本證明與原本無異
                                      書  記  官
中　　華　　民　　國　九十六　年　　三　　月　　七　　日
                                                      Ｋ
